【裁判字號】    88,上,127
【裁判日期】    890811
【裁判案由】    給付工程款
【裁判全文】
臺灣高等法院高雄分院民事判決  八十八年度上字第一二七號
  上  訴  人    上業營造工程有限公司
  法定代理人    丙○○○
  訴訟代理人    黃郁芬  律師
  被 上 訴人    林洋明即道明工程行      住屏東市信和里泰和一一之十號二樓
                陳耀明即明鴻工程行      住屏東縣萬丹鄉上村村三九之一號
                周榮良即通泰鋼鐵工程行  住屏東市○○路八０二巷八五弄六之四
  被 上 訴人    兆陽營造工程有限公司    住屏東市○○里○○街七六巷四號
  法定代理人    乙○○        .
  右四人共同
  訴訟代理人    侯重信律師
右當事人間給付工程款事件，上訴人對於中華民國八十七年九月二十五日臺灣高雄地
方法院八十七年度訴字第九四三號第一審判決提起上訴，本院判決如左：
      主      文
上訴駁回。
第二審訴訟費用由上訴人負擔。
      事      實
甲、上訴人方面：
壹、聲明：求為判決：
  一、原判決不利於上訴人部分廢棄。
  二、又廢棄部分，被上訴人等在第一審之訴及其假執行之聲請均駁回。
  三、第一、二審訴訟費用由被上訴人等負擔。
  四、如受不利判決，上訴人願供擔保請准宣告免為假執行。
貳、陳述：除引用原判決書之記載外，補稱：
  一、查「當事人主張有利於己之事實者，就其事實有舉證之責任。」民事訴訟法第
      二七七條規定著有明文。按被上訴人提起給付工程款訴訟，訴請上訴人給付工
      程款，是則被上訴人自應就「其有與上訴人公司簽訂工程合約」、「其有施作
      該項工程」及「其有施作但沒領得工程款」之有利事實先負完足之舉證責任。
  二、經查被上訴人所舉之工程合約有下列重大疑點，諸如：契約上所蓋用之上訴人
      公司大小章非上訴人公司之印章且對造提出契約之格式與上訴人其他工程契約
      之內容不符；對造本人出庭時自陳之訂約及施作時間，不但與伊等起訴狀上所
      載之時間不符，亦與伊等聲請傳訊之有利證人蘇志忠庭陳之證詞不符，甚且伊
      等庭陳之施工日期，尚在上訴人標得潮州鎮農會信用部辦公大樓新建工程（下
      稱該工程）之前；另對造主張伊得請求之工程款金額更高達上訴人承包該項工
      程成本價數倍之譜；又證人熊霖證稱工程契約之筆跡係其所繕寫但與其在法
      庭上所寫之筆跡不同；部分契約約每月十日計價請款一次與部分對造請求之數
      額係總工程款不符且未曾催告；對造陳耀明之訴訟代理人於首次言詞辯論期日
      時陳稱未簽訂書面工程契約，係與證人蘇志忠以口頭協議，但證人蘇志忠卻提
      出書面之系爭工程契約等。是以，上訴人既已提出諸多反證而足證被上訴人之
      主張有上偕多項重大不實之處，從而，依舉證責任分配法則，自應由被上訴人
      就其主張「有施作」等節負舉證證明之責。詎原審容有誤會，不但錯課上訴人
      有「舉證由其他何人施作」之舉證義務，甚且還以此作為上訴人敗訴之理由，
      上訴人實難甘服。
  三、再就被上訴人等陳述與事證不符等項臚列如后：
    (一)被上訴人林洋明謂其對上訴人公司有三十六萬零三元之工程款請求權，上訴人
      否認之。上訴人僅序陳下三大項疑點，足證兩造間確無承攬關係存在：
      1.被上訴人林洋明主張之總工程款與本件工程款之工程標單明細表上工程項目
        金額不符。查被上訴人林洋明主張伊係在八十五年五月間承攬施作潮州鎮農
        會辦公大樓的外壁（即外牆）石頭漆工程，而在同年十二月間完工，總工程
        款三十六萬零三元。惟查本件工程之工程標單明細表上工程項目項「外牆
        刷石頭漆」之合約金額為二百三十七萬零十二元，與被上訴人林洋明主張「
        總工程款」三十六萬零三元，嚴重歧異。是以，由被上訴人林洋明主張之總
        工程款與本件工程之工程標單明細表上工程項目之金額，二者竟相差二百餘
        萬元乙節，亦足證被上訴人林洋明之主張不實。
      2.被上訴人林洋明主張伊承攬及施作潮州鎮農會辦公大樓油漆工程之時間前後
        不同，且有違工程施工順序。查本件潮州鎮農會信用部辦公大樓新建工程，
        上訴人公司係在民國八十四年十月間得標，在同年月十九日與農會簽約，而
        在八十四年十月二十六日正式動工。此有工程合約及潮州鎮農會驗證之營繕
        工程結算驗收證明書足稽。被上訴人謂其所施作之工程為大樓「外壁的石頭
        漆」，而其與蘇志忠訂約時間為「八十四年底口頭約定，八十五年間施作」
        。然查蘇志忠則證稱伊在八十五年中旬以後簽約，有原審八十七年七月二日
        言詞辯論筆錄為憑，故由其締約時間陳述明顯歧異，足證其所謂兩造間有承
        攬契約存在之主張顯非實在。再者，所謂「大樓外壁的石頭漆工程」，乃大
        樓工程主體建築物完成後始能施作之後期工程項目，惟本件工程之開工日期
        為八十四年十月廿六日，則上訴人公司如何可能會在八十四年底即與被上訴
        人締約？又被上訴人又如何能在建築物未完成前即開始施作大樓外壁石頭漆
        工程？
      3.末查被上訴人提出之發票時間為八十六年一月，而其起訴之時間則為八十七
        年四月廿七日，其間相距近一年半，揆之一般經驗法則，豈有承包商會在八
        十五年間完工後，近二年不但未得分文工程，甚且還倒貼百分之五營業稅後
        ，在長達一年半中均未有支字片語催告上訴人公司給付工程款？
      (二)被上訴人陳耀明謂其對上訴人有一百八十三萬五百七十四元之工程款請求權
        ，上訴人否認之。茲臚列下列疑點，足證兩造間確無承攬關係存在。
      1.被上訴人先謂伊與上訴人公司間僅有口頭約定並無書面契約，惟嗣則竟能提
        出乙份書面契約，足見其主張為偽。
      2.查被上訴人陳耀明主張伊施作本件工程之模板加工組立工程之稅前單價每坪
        為五千二百元，即含稅價為五千四百六十元，總工程款為一百八十三萬五百
        七十四元（請見起訴狀及其於原審庭呈之工程契約），而被上訴人陳耀明主
        張伊施作本件工程之模板加工組立工程之總面積為三十三點六二坪，即一百
        一十點九五平方公尺，則每坪方公尺單價為一千六百五十一元。然查本件工
        程之模板加工工程，其普通模板之總面積為一千零五十一平方公尺，其清水
        模板之總面積為四百零四平方公尺，有工程標單明細表上工程項目第、
        項可稽，且依該明細表，本件工程之模板加工工程普通模板之發包單價每平
        方公尺為三二八元、清水模板之發包單價每平方公尺為三六四元，按上訴人
        豈有可能以遠超出發包單價每平方公尺一千三百二十四元，即以潮州鎮農會
        發包單價整整五倍之超天價委由被上訴人明鴻工程行施作之理？而足足倒貼
        四倍多之成本？是被上訴人陳耀明主張之工程單價及總施工數量（面積）與
        本件工程之工程標單明細表上工程項目之金額及總施工數量（面積）二者迴
        異，亦足證被上訴人陳耀明之主張不實。
      3.又查對造於原審八十七年七月二日審理時，陳稱伊係「於八十四年中去施作
        ，與蘇志忠簽約於八十四年四、五月間」，然查上訴人公司係在八十四年十
        月下旬始標得本件工程，並於八十四年十月廿六日始開始動工施作，已如前
        述。是以，被上訴人如何能在上訴人公司尚未標得潮農辦公大樓工程之前，
        即與蘇志忠締約並開始運作？
      4.再者，依對造主張伊提出之工程合約記載「付款辦法：每月十日計價付現」
        ，是則按工程慣例及一般經驗法則，工程承攬契約既約定承包商可分期計價
        請款並可請求定作人給付現金，則定作人倘有一期不依約付現，承包商必定
        會拒絕繼續施作，並以存證信函催告定作人付款，以釐清責任。惟查對造既
        謂其與上訴人公司已約定十日計價付現，然若上訴人公司竟無視其請款而未
        付分文時，對造豈有可能會在全未取得分文工程款，復未有支字片語催告上
        訴人公司之情形下即倒貼工料錢，依約完成高達一百八十三萬五百七十四元
        之工程？甚至尚將發票交由上訴人公司而甘願再倒貼百分之五共計九萬一千
        五百二十九元之營業稅？
      5.末查被上訴人明鴻工程行提供總計高達九百六十二萬五千二百八十三元之發
        票予上訴人公司報稅，並非伊所主張之一百八十三萬餘元之工程款之事實，
        有卷附稅捐稽徵處之函附可稽。是以，由發票金額亦可證。
    (三)被上訴人周榮良謂其對上訴人有四十九萬八千七百五十元之工程款請求權，上
      訴人否認之。蓋對造稱其系與蘇志忠締約，惟據蘇志忠於原審八十七年七月二
      日期日出庭時係證稱「通泰工程行施作外部鐵架，約共計五十多萬元，一次付
      款」「契約金額未含稅，發票已含稅」。又其提出之工程合約單價記載為五十
      三萬元（未含稅），即含稅金額應為五十五萬六千五百元。惟查被上訴人提出
      之發票為二紙，且依二紙發票合計含稅之金額亦僅四十九萬八千七百五十元，
      與其主張矛盾，試問豈有債權人會將契約最重要之點即價金記載（或記憶）有
      如此重大出入？故由此亦足見被上訴人主張伊與上訴人公司間存有工程合約顯
      然為子虛烏有。又查本件工程之工程標單明細表上工程項目第四項之發包總價
      係四十一萬零五十八元，按上訴人豈有可能自己倒貼賠本以高於得標價之價額
      轉包與下包施工？亦足證被上訴人周榮良之主張不實。
    (四)就兆陽營造工程有限公司部份，有下列疑點，足證兩造間確無承攬關係存在：
      1.被上訴人於原審提出之工程契約其中第六項工程範圍：「工程項目計有：依
        甲方與業主合約第28、29、31、32、33、34、35、59、62、102項等連工帶
        料總計三百萬元」；然查依標單明細表所載上開各該項工程總價合計不過為
        二百七十八萬六千五百五十四元，故依一般經驗法則，上訴人不可能倒貼賠
        本委請被上訴人施作。
      2.次查對造公司法定代理人乙○○謂是伊本人與蘇志中簽約的，「工程是八十
        四年施作的」、「是在八十四年四、五月間開始施作」、「是先簽約再施作
        」，此有原審八十七年七月二日言詞辯論筆錄及同年月二十二日勘驗筆錄可
        稽。惟查上訴人公司係在八十四年十月間下旬標得本件潮農辦公大樓公程，
        並在八十四年十月廿六日始動工施作之事實已如前述，是以，上訴人公司豈
        有可能在未標得本件工程之前，甚至在本件工程尚未公開招標之前即能未卜
        先知的與上訴人公司簽定工程合約，並能讓被上訴人公司能在八十四年四、
        五月間即開始進場，就根本尚未存在的建築體作泥作、土木工程？
      3.又查對造兆陽公司於八十五年十一月十五日始向台灣省政府建設廳完成公司
        設立登記之事實，有公司設立登記事項卡可稽。被上訴人自陳伊施作本件工
        程及簽訂工程合約時，姑不論上訴人尚未標得本件工程，甚且兆陽公司根本
        尚未成立。再者，營建公司於正式營運前，依據營造業管理規則第四條規定
        ：「營造業非領有登記證書並加入營造業公會，不得營業。」是以被上訴人
        依法應先加入營造公會始得為上訴人施作上訴人標得之辦公大樓工程。經查
        被上訴人兆陽營造公司開始營運時間應在八十六年四月八日加入公會以後。
        是則，由此明確證據亦足以推翻被上訴人兆陽公司之主張顯不實在。
      4.另查依對造主張其所謂之工程合約總價三百萬元，又謂上訴人已給付一百八
        十一萬四千元。又其所謂之工程合約約定「付款辦法：每月十日依進度付款
        」。是則，果依對造陳述，伊在按月計價請款而得到上訴人支付共計一百八
        十一萬四千元後，上訴人即不再給付工程款，則按工程慣例，被上訴人必定
        會寄發存證信函予上訴人，通諜上訴人應迅給付該月依進度計價之工程款，
        否則即會馬上停工，方符經驗法則。豈有承包商能無視每期工程款均不獲支
        付，且完全不催告上訴人付款，而默默的倒貼工料錢及百分之五之營業稅金
        之情？
      5.綜上，對造公司根本沒有承包本件工程，此可由伊等自陳工程合約簽約日及
        施工日與事證不符可證，已如前述。況且對造謂之前伊已領得上訴人給付之
        工程款一百八十一萬四千元，果真如此，對造公司應可提出上訴人公司開具
        之支票作為證明。
    (五)綜上所陳，對造主張其等對上訴人公司有工程合約及工程款請求權云云，全非
      事實。
  四、復查證人熊霖謂被上訴人等提出之合約為伊依蘇志忠指示所為之記載云云，
      更非實在。按由工程合約筆跡與熊霖當庭經原審諭知複寫部分合約文字之字
      跡，兩相以肉眼比對即明，足證被上訴人之舉證皆非事實。
參、證據：除引用原審立證方法外，補提：兆陽公司登記事項卡影本乙份、屏東縣潮
    州鎮農會辦公大樓新建工程標單明細表影本乙份共四頁。
乙、被上訴人方面：
壹、聲明：求為判決：
  一、上訴駁回。
  二、第二審訴訟費用由上訴人負擔。
貳、陳述：除引用原判決書之記載外，補稱：
  一、查被上訴人林洋明（即道明工程行），於原審起訴狀訴稱：「於民國八十五年
      五月間，承攬被告承包之潮州鎮農會辦功大樓之油漆工程，於八十五年十二間
      完工」，被上訴人陳耀明（即明鴻工程行）於同狀訴稱：「於八十五年五月間
      ，承攬…模板加工組立，工程於八十五年十一月間完工」，被上訴人周榮良（
      即通泰鋼鐵工程行）於同狀訴稱：「於八十六年七月間，承攬…鐵材加工工程
      ，於八十六年九月間完工」，被上訴人兆陽營造工程有限公司於同狀訴稱於八
      十六年二月間，承攬…裝修工程，於八十六年十一月間完工」，有起訴狀在卷
      可稽。
      被上訴人林洋明之胞弟甲○○於原審述稱：「八十四年底口頭約定，八十五年
      間施作」，周榮良述稱：「有去施作鷹架，時間忘了」，各等詞（見一審卷七
      二頁至七四頁），與起訴狀所述之情形並不符，而上訴人上業營造公司自承於
      八十四年十月十九日簽約承攬潮州鎮農會「信用部辦公大樓新建工程」，並於
      八十四年十月二十六日開工，八十六年十一月七日完工，且提出工程合約書及
      營繕工程結算驗收證明書為證，則被上訴人林洋明、周榮良分別主張於八十五
      年間或八十六年間前去施工，既在該辦公大樓之施工期間，自難認係虛假。
      雖被上訴人陳耀明於原審述稱：「於八十四年中去施作，與蘇志忠簽約於八十
      四年四、五月間」（見一審卷七三頁），兆陽營造公司法定代理人乙○○述稱
      ：「自八十四年四月、五月間開始施作」（見一審卷一０四頁），所述簽約或
      施工之時間，上訴人上業公司猶未承攬本件工程，上訴人指為虛假云云，惟陳
      耀明於起訴狀已主張係於八十五年間承攬施作，而兆陽營造公司亦於起訴狀主
      張八十六年二月間承攬，迄同年十一月間完工在先，在原審陳稱係於八十四年
      間簽約或施作，顯係一時誤述年份之故，而以渠等赴原審陳述之時間在八十七
      年七月二日，距施作之時間已相隔遠二年之久，一時誤述施作之年份，實可諒
      解，實難認被上訴人陳耀明及兆陽營造公司法定代理人乙○○主張有承做上訴
      人之工程一節不實。
  二、本件小包商即被上訴人四家商號之中，除林洋明（即道明工程行）係以口頭約
      定承包之外，其餘三家均訂有書面承攬契約，已呈三份承攬契約書為證，此三
      份契約書固與上訴人跟其他承包商所簽訂之承攬契約或工程合約書之格式及條
      款不同，但觀之上訴人所提之承攬契約或工程合約，每份之格式及條款亦均不
      同，若係上訴人所印製之契約書，自非如此，顯見係交易對象之他方當事人所
      製作，而非上訴人統一印製無疑，茲上訴人與被上訴人三家商號簽訂之承攬契
      約，據證人即上訴人現場職員熊霖證稱：「以前轉包工程之契約是我繕寫」
      （見一審卷七十頁），可見該三份契約書係上訴人之現場人員所製作，自與上
      訴人所提由其交易對象之當事人製作之契約書格式及條款迴異，上訴人據此指
      摘契約書為假造云云，顯非有理。另雖上訴人指攻被上訴人訴代於原審初稱道
      明工程行訂有書面契約，明鴻工程行係口頭約定，然而嗣後已予更正，而改稱
      道明工程行係口頭約定，明鴻工程行才訂有書面契約云云，以四家商號以一案
      起訴，並委任同一訴訟代理人而論，訴代混淆在所不免，尚難指為虛假。
  三、證人蘇志忠於原審證明：道明工程行是口頭約定，其餘三家均由負責人來簽約
      屬實，並稱：「道明工程行施作石頭漆，共計約三十多萬元，明鴻工程行施作
      板模，簽約以坪計算，每坪約五千二百元，通泰工程行施作外部鐵架，約共計
      五十多萬元，…兆陽公司是泥水部分，以實作實算，包給兆陽公司三百萬元」
      ，而證人熊霖亦證稱：「我在現場均有看過他們施作」各等詞（見一審卷七
      十、七一頁），再參以被上訴人所簽開持向上訴人現場負責人蘇志忠請款之統
      一發票，上訴人訴訟代理人於原審承認「有」持向稅捐處申報，且稱：「工地
      部份由蘇志忠在處理」云云（見一審卷一二三頁），則蘇志忠既收受被上訴人
      簽開用以向上訴人請款之統一發票，然後轉交上訴人，上訴人收受之後且已報
      稅作為營造成本，自可證明均已承認該工程款之金額無訛，則被上訴人確有承
      做上訴人所承攬之本件工程，且所請求之金額均屬確實，益無疑議。
      又據上訴人法定代理人丙○○○於刑事案件中（案外人陳石盛自訴丙○○○、
      蘇志忠詐欺）述稱：「本件（指潮州鎮農會信用部大樓新建工程）是與蘇志忠
      合夥，合夥事是開標之前談的，是蘇志忠告訴我有些工程，是開標之前幾天在
      我公司告訴我要標此工程，我說可以，照以往之慣例，由他全權負責，所有支
      出之錢，他不夠之外，由我負責，股份是各持一半」等情，有該筆錄可證（見
      一審卷第二十九頁），則證人蘇志忠既與上訴人合夥，且本件工程復由蘇某全
      權負責，蘇某自有將各部份工程分包予小包之權責，茲蘇志忠既分別以其合夥
      事業之商號即上訴人公司之名義與被上訴人簽約，並由被上訴人承做，且已完
      工，上訴人自應給付工程款。上訴人爭執簽約之印章非其公司所有，契約非伊
      公司所印製等情，顯與上訴人應支付工程款之義務不生任何影響。
  四、查被上訴人主張之事實業經舉證證明如上，上訴人雖主張被上訴人未分包及承
      作本件工程，惟若各該項目之工程非被上訴人所承作，上訴人究係分包予何商
      號承作完成，理應舉出反證證明其事，而依最高法院十八年上字第一六七九號
      判例：「原告於起訴原因已有相當之證明，而被告於抗辯事實並無確實證明方
      法，僅以空言爭執者，當然認定其抗辯事實之非真正，而應為被告不利益之裁
      判」，亦認上訴人就其抗辯之事實有舉證之責，茲上訴人法定代理人於刑事案
      件陳稱：工地由蘇志忠「全權負責」，其訴代於本件原審亦述稱：「工地部份
      由蘇住忠在處理，公司只負責會計部份」（見一審卷一二三頁），則上訴人顯
      然不過問工地之業務，自不知何項工程分包予何家商號，如何謂被上訴人未分
      包承作本件工程？又如何指摘其負責工地之合夥人蘇志忠所證為虛假？空言否
      認，顯無可採。
  五、復按兆陽營造公司係於八十五年十一月十五日核准設立登記，有公司執照可憑
      ，雖於八十六年四月八日才加入營造公會，惟加入營造公會僅具官署承認其有
      承包工程之資格，於本件工程而言，兆陽營造公司僅為分包商，而非承包商，
      不須向官署具名申報開工或竣工，亦不須與起造人聯名向官署申請建造執照及
      使用執照，上訴人指兆陽營造公司於加入公會之前，不可能分包工程，不無誤
      會。
  六、被上訴人未領到工程期款而仍繼續施工，乃上訴人之合夥股東兼現場負責人蘇
      志忠告知領到工程款即支付之緣故，而近年來，政府樽節開支，營造工程短少
      ，外勞有搶攻勞力市場，本國工人工作機會減少，被上訴人容忍業主拖欠工程
      款，事屬無奈，難認與情理相背。而工地現場全由蘇志忠負責，被上訴人之請
      款單據及統一發票已交付蘇某轉送上訴人公司，有關工程款之請領均與蘇某聯
      繫，而要求轉告以書面催告上訴人，核屬多餘，難認悖離情理。
  七、上訴人主張伊與潮州鎮農會之合約金額高達二百三十七萬零十二元，與被上訴
      人林洋明承作後請款之「總工程款」三十六萬零三元，相差太多，引證被上訴
      人所稱承作石頭漆一節不實云云，惟查被上訴人林洋明（即道明工程行）實作
      之石頭漆數量確如請款之數量（即金額與每坪單價之比），可至現場丈量即足
      證明。何況被上訴人所承作者只有噴石頭漆部分，而合約工程項目之「外牆刷
      石頭漆」則包括外牆之粉光在內，被上訴人所承作之工程款自與合約工程項目
      之發包價有所落差。
  八、被上訴人陳耀明（即明鴻工程行）向上訴人分包板模組立部分，因前有包商已
      完成地下室及一樓，被上訴人係自地上二樓起承作，至地上八樓及屋頂，因此
      施作數量自不及上訴人向農會承包之合約數量。且建築師設計時計算板模組立
      坪數，與民間分包時所計算之方式不同，建築師計算之方式為柱子算四面
      橫樑算三面圍牆算兩面樓地板算一面。而民間分包則只依設計圖之平面面
      積計算坪數，因此造成承包合約及分包合約之數量與每坪單價不同。本件被上
      訴人實作八０五坪，而地上二樓起至地上八樓及屋頂，依設計圖之平面面積計
      算，面積合計七八八坪，有設計圖說（1／42）之面積計算表可稽，兩者相差
      才十七坪，足見被上訴人承作之數量與實際坪數相當，所相差者為合理之誤差
      。上訴人明知民間分包坪數之計算方式，竟不探究兩者之坪數及單價計算方式
      之差異，而徒以兩者數量及單價之不同，指攻被上訴人所稱承作板模組立工程
      為不實，亦無可取。
      另上訴人主張被上訴人陳耀明（即明鴻工程行）簽付予上訴人之統一發票金額
      高達九百六十二萬五千二百八十三元，較被上訴人所稱承作潮州鎮農會信用部
      辦公大樓新建工程之工程款還多，抗辯被上訴人承包上開工程一節，並非實在
      云云。惟被上訴人於八十五年間承作上訴人之工程者，非僅潮州鎮農會之工程
      一件，尚承作上訴人所承包之屏東市農會辦公大樓，是被上訴人簽付之統一發
      票金額較承作潮州農會之工程為多，自屬當然，若被上訴人未承作其他工程，
      何致無端溢開統一發票予上訴人，增加稅金之負擔？而上訴人有豈會收受溢開
      之統一發票持以報稅，以虛增成本逃漏稅金？殊不可能。
  九、被上訴人周榮良（即通泰鋼鐵工程行）承作外部鷹架部分，與上訴人簽訂之分
      包契約，固載明工程總價為五十三萬元，而實際請款為四十九萬八千七百五十
      元，兩者金額固有不同，此因工程數量變更被扣款之故，而分包契約第八條亦
      載明：「有變更時即辦理加減帳」，已呈分包契約為證（見一審卷三十六頁）
      ，上訴人執為主張被上訴人實際未分包外部鷹架之論據，即非有理。
      雖上訴人主張伊向農會承包時，此部分之發包總價僅四十一萬零五十八元，低
      於被上訴人前開分包價甚多，伊不可能賠本分包予被上訴人云云，但標單明細
      表所載之發票價並不包括管理費及利潤10／100在內，且上訴人將工程分包予
      小包，小包於請款之時應提出統一發票予上訴人，雖上訴人向農會請款，亦宜
      簽發統一發票，惟上訴人於報稅時得將百分之五之營業稅扣抵，等於上訴人賺
      得百分之五之營業稅，因此所賺得之5／100營業稅連同10／100之管理費與利
      潤，合計15／100，為此發包價四十一萬零五十八元加15／100等於四七一、五
      六七元，與被上訴人請款金額之四九八、七五０元，所差無幾。何況上訴人承
      包之時係以總價投標，得標之後將投標總價扣除5／100之營業稅及10／100管
      理費與利潤，然後才將85／100之總價勻分於標單明細表上之各工程項目，作
      為工程合約之附件，因其所勻分之各項金額只是概數，當然非必均合乎成本，
      上訴人以被上訴人之分包價高於其承包價，伊其不可能做虧本生意云云，即非
      的論，且因承包工程虧本者大有人在，並非競標得標之後必然賺錢，因此得標
      之後虧本分包他人，自非常情之所無，足證上訴人之上開抗辯並無可取。
  十、末按上訴人因積欠下游分包商工程款未付，曾於八十七年三月十九日與部分廠
      商開會協調，其協調結論為積欠喬達、舜基及崇嘉等三家廠商之工程款折六
      成清償春源鋼鐵公司之工程款由蘇志忠全權處理其他廠商請款之四百七十
      萬（包括被上訴人四家行號在內）則依六成償付，上訴人並承諾交由蘇志忠轉
      付，有協調記錄可考。雖此項協議被上訴人並未參加，折六成償付一節，無拘
      束被上訴人之效力，惟上訴人已承諾交付，且承認有積欠被上訴人之工程款，
      則至明確，詎上訴人於協議之後反悔，並挑剔被上訴人之瑕疵，而借題發揮，
      指攻被上訴人主張分包系爭工程為不實，但若非分包予被上訴人，究竟分包予
      誰？卻始終無法提出分包之廠商行號，足證其空言否認，不足憑信。
參、證據：除引用原審立證方法外，補提：兆陽營造公司之公司執照影本、設計圖說
    （1／42）之面積計算表影本、協調記錄影本。
丙、本院依職權傳訊證人熊霖、陳哲士、陳石勝，並函屏東縣稅捐稽徵處
      理      由
一、本件上訴人主張：除被上訴人等所舉之工程合約有下列重大疑點，諸如：契約上
    所蓋用之上訴人公司大小章非上訴人公司之印章且對造提出契約之格式與上訴人
    其他工程契約之內容不符；對造本人出庭時自陳之訂約及施作時間，不但與伊等
    起訴狀上所載之時間不符，亦與伊等聲請傳訊之有利證人蘇志忠庭陳之證詞不符
    ，甚且伊等庭陳之施工日期，尚在上訴人標得潮州鎮農會信用部辦公大樓新建工
    程之前；另對造主張伊得請求之工程款金額更高達上訴人承包該項工程成本價數
    倍之譜；又證人熊霖證稱工程契約之筆跡係其所繕寫但與其在法庭上所寫之筆
    跡不同；部分契約約每月十日計價請款一次與部分對造請求之數額係總工程款不
    符且未曾催告；對造陳耀明之訴訟代理人於首次言詞辯論期日時陳稱未簽訂書面
    工程契約，係與證人蘇志忠以口頭協議，但證人蘇志忠卻提出書面之系爭工程契
    約等外，再就(1)被上訴人林洋明主張之總工程款與本件工程款之工程標單明細表
    上工程項目金額，二者竟相差二百餘萬元乙節，足證被上訴人林洋明之主張不實
    ，且被上訴人林洋明主張伊承攬及施作潮州鎮農會辦公大樓油漆工程之時間前後
    不同，亦有違工程施工順序；(2)被上訴人陳耀明先謂伊與上訴人公司間僅有口頭
    約定並無書面契約，惟嗣則竟能提出乙份書面契約，足見其主張為偽，又其所主
    張之工程單價及總施工數量（面積）與本件工程之工程標單明細表上工程項目之
    金額及總施工數量（面積）二者迴異，亦足證被上訴人陳耀明之主張不實。復按
    被上訴人陳耀明豈有可能會在全未向上訴人公司取得分文工程款，並未有支字片
    語催告上訴人公司之情形下即倒貼工料錢，依約完成高達一百八十三萬五百七十
    四元之工程？甚至尚將發票交由上訴人公司而甘願再倒貼百分之五共計九萬一千
    五百二十九元之營業稅？末查被上訴人陳耀明提供總計高達九百六十二萬五千二
    百八十三元之發票予上訴人公司報稅，並非伊所主張之一百八十三萬餘元之工程
    款之事實，有卷附稅捐稽徵處之函附可稽。是以，由發票金額亦可證其主張為不
    實；(3)被上訴人周榮良其提出之工程合約單價記載為五十三萬元（未含稅），即
    含稅金額應為五十五萬六千五百元。惟查由伊提出之二紙發票合計含稅之金額亦
    僅四十九萬八千七百五十元，與其主張矛盾，試問豈有債權人會將契約最重要之
    點即價金記載（或記憶）有如此重大出入？故由此亦足見被上訴人周榮良主張伊
    與上訴人公司間存有工程合約顯然為子虛烏有，且查本件工程之工程標單明細表
    上工程項目第四項之發包總價係四十一萬零五十八元，按上訴人豈有可能自己倒
    貼賠本以高於得標價之價額轉包與下包施工？亦足證被上訴人周榮良之主張不實
    ；(4)被上訴人兆陽營造工程有限公司於原審主張之總工程款三百萬元，與系爭本
    件工程標單明細表所載工程總價不合，且其公司法定代理人於原審言詞辯論陳稱
    之施工期間，亦遠在標得系爭本件工程時間之前，甚至在本件工程尚未公開招標
    之前即與上訴人公司簽定工程合約，並能讓被上訴人公司能在八十四年四、五月
    間即開始進場施工？又查兆陽公司於八十五年十一月十五日始向台灣省政府建設
    廳完成公司設立登記，是上訴人兆陽公司謂其於八十四年四、五月間施做本件系
    爭工程，姑不論上訴人公司尚未標得本件工程，甚且兆陽公司根本尚未成立。再
    者，被上訴人依法應先加入營造公會始得為上訴人施作上訴人標得之辦公大樓工
    程，經查被上訴人兆陽營造公司開始營運時間應在八十六年四月八日加入公會以
    後，是由此明確證據亦足以推翻被上訴人兆陽公司之主張顯不實在，被上訴人公
    司根本沒有承包本件工程。綜上，上訴人既已提出諸多反證而足證被上訴人等之
    主張有上偕多項重大不實之處，從而，依舉證責任分配法則，自應由被上訴人就
    其主張「有施作」等節負舉證證明之責。詎原審容有誤會，不但錯課上訴人有「
    舉證由其他何人施作」之舉證義務，甚且還以此作為上訴人敗訴之理由，上訴人
    實難甘服。
二、被上訴人則以：本件小包商即被上訴人四家商號之中，除林洋明（即道明工程行
    ）係以口頭約定承包之外，其餘三家均訂有書面承攬契約，已呈三份承攬契約書
    為證，此三份契約書固與上訴人跟其他承包商所簽訂之承攬契約或工程合約書之
    格式及條款不同，但觀之上訴人所提之承攬契約或工程合約，每份之格式及條款
    亦均不同，顯係交易對象之他方當事人所製作，而非上訴人統一印製無疑，再據
    證人即上訴人現場職員熊霖證稱：「以前轉包工程之契約是我繕寫」，可見該
    三份契約書係上訴人之現場人員所製作，自與上訴人所提由其交易對象之當事人
    製作之契約書格式及條款迴異，上訴人據此指摘契約書為假造云云，顯非有理。
    又證人蘇志忠於原審證明道明工程行是口頭約定，其餘三家均由負責人來與伊簽
    約屬實，且證人熊霖亦證稱，伊在現場看到我們施作等詞，再參以被上訴人所
    簽開持向上訴人現場負責人蘇志忠請款之統一發票，上訴人訴訟代理人於原審承
    認「有」持向稅捐處申報，自可證明上訴人均已承認被上訴人確有承做上訴人所
    承攬之本件工程，且所請求之金額均屬確實，益無疑議。另據上訴人法定代理人
    丙○○○於刑事案件中（案外人陳石盛自訴丙○○○、蘇志忠詐欺）述稱伊與蘇
    志忠係屬合夥，則證人蘇志忠既分別以其合夥事業之商號即上訴人公司之名義與
    被上訴人簽約，並由被上訴人承做，且已完工，上訴人自應給付工程款。上訴人
    爭執簽約之印章非其公司所有，契約非伊公司所印製等情，顯與上訴人應支付工
    程款之義務不生任何影響。另辯稱：(1)被上訴人林洋明實作之石頭漆數量確如請
    款之數量，而其所承作者只有噴石頭漆部分，並不包括外牆之粉光在內，是被上
    訴人所請領之工程款自與合約工程項目之發包價有所落差；(2)被上訴人陳耀明向
    上訴人分包板模組立部分，因前有包商已完成地下室及一樓，被上訴人係自地上
    二樓起承作，至地上八樓及屋頂，因此施作數量自不及上訴人向農會承包之合約
    數量。且建築師設計時計算板模組立坪數，與民間分包時所計算之方式不同，上
    訴人明知民間分包坪數之計算方式，竟不探究兩者之坪數及單價計算方式之差異
    ，而徒以兩者數量及單價之不同，指攻被上訴人所稱承作板模組立工程為不實，
    亦無可取。另被上訴人於八十五年間承作上訴人之工程者，非僅潮州鎮農會之工
    程一件，尚承作上訴人所承包之屏東市農會辦公大樓，是被上訴人簽付之統一發
    票金額較承作潮州農會之工程為多，自屬當然；(3)被上訴人周榮良就本件工程請
    款金額與契約所載工程總價金額固有不同，惟此因工程數量變更被扣款之故。又
    上訴人承包系爭本件工程時係以總價投標，得標之後將投標總價扣除5／100之營
    業稅及10／100管理費與利潤，然後才將85／100之總價勻分於標單明細表上之各
    工程項目，作為工程合約之附件，因其所勻分之各項金額只是概數，當然非必均
    合乎成本，上訴人以被上訴人之分包價高於其承包價，伊其不可能做虧本生意云
    云，即非的論；(4)被上訴人兆陽營造有限公司法定代理人乙○○於原審述稱，本
    件工程自八十四年四、五月間開始施作，乃係一時誤述年份之故。另兆陽營造公
    司係於八十五年十一月十五日核准設立登記，有公司執照可憑，雖於八十六年四
    月八日才加入營造公會，惟加入營造公會僅具官署承認其有承包工程之資格，於
    本件工程而言，兆陽營造公司僅為分包商，而非承包商，不須向官署具名申報開
    工或竣工，亦不須與起造人聯名向官署申請建造執照及使用執照，上訴人指兆陽
    營造公司於加入公會之前，不可能分包工程，不無誤會。綜上，被上訴人主張之
    事實業經舉證證明如上，被上訴人主張之事實業經舉證證明如上，上訴人雖主張
    被上訴人未分包及承作本件工程，惟若各該項目之工程非被上訴人所承作，上訴
    人究係分包予何商號承作完成，理應舉出反證證明其事，上訴人空言否認，顯無
    可採，等語置辯。
三、本件由上訴人所標得之屏東縣潮州鎮農會信用部辦公大樓新建工程，就系爭油漆
    工程、模板組立工程、鐵材工程、泥作裝修工程，被上訴人等究有無承攬並施作
    ？厥為本案兩造爭執之所在。茲本院就兩造所提理由及證據為調查，並分論如下
    ：
  (一)查本件系爭屏東縣潮州鎮農會信用部辦公大樓新建工程，係由上訴人於八十四年
    十月間標得，並於同年月二十六日開始動工施作，而本件系爭工程業已於八十六
    年十一月七日全部完工，經潮州鎮農會驗收完畢，有上訴人於原審提出之其與潮
    州鎮農會簽訂之潮州鎮農會信用部辦公大樓新建工程之工程合約書及該工程之營
    繕工程結算驗收證明書等影本各一份為證，並為兩造所不爭執之事實，是此部分
    堪稱屬實。
  (二)本件被上訴人等於本案起訴時主張，上訴人公司標得上開本件工程，其中系爭油
    漆工程、模板組立工程、鐵材工程、泥作裝修工程，分別由被上訴人林洋明、陳
    耀明、周榮良及兆陽公司向上訴人之合夥人蘇志忠承攬施作，除被上訴人林洋明
    部分係以口頭約定外，餘均簽定有工程契約，且各該工程被上訴人等均已施作完
    成交予上訴人，而該工程亦業已全部完工，經潮州農會驗收完畢，惟上訴人僅給
    付被上訴人兆陽公司一部分之工程款一百八十一萬四千元，尚欠被上訴人林洋明
    、陳耀明、周榮良、兆陽公司分別為三十六萬零三元、一百八十三萬零五百七十
    四元、四十九萬八千七百五十元、一百一十八萬六千元之工程款等事實，有被上
    訴人等提出之統一發票影本六張及證人蘇志忠提出其代理上訴人公司分別與被上
    訴人陳耀明、周榮良、兆陽公司簽定之系爭模板組立工程、鐵材（架）加工工程
    、泥作裝修工程等工程契約書共三件為證。
  (三)雖上訴人公司就被上訴人所舉之三件工程契約上所蓋之上訴人公司大小印章均非
    上訴人公司所有，否認承攬契約之真正，並舉列被上訴人等所陳述之承作施工時
    間及其等所請領之工程款‧‧‧等皆非屬實，否認被上訴人等有施作系爭本件工
    程云云，惟查：
    按合夥人依約定或決議執行合夥事務者，於執行合夥事務之範圍內，對於第三
      人，為他合夥人之代表，民法第六百七十九條定有明文。而被委任執行合夥事
      務之合夥人，於依委任本旨執行合夥事務之範圍內，代表合夥與第三人所為之
      行為，直接對於合夥人全體發生效力，最高法院二十二年上字第一六四０號判
      例可資參照。又稱承攬者，謂當事人約定，一方為他方完成一定之工作，他方
      俟工作完成，給付報酬之契約，民法第四百九十條規定綦詳。承攬契約不以作
      成書面或為一定之給付行為始生效，故屬諾成契約、非要式契約，當事人以口
      頭方式要約、承諾之意思表示合致，承攬契約即已成立生效。
    經查本件上訴人公司之法定代理人丙○○○於本院高雄分院刑事庭審理八十六
      年上易字第一一六七號詐欺案件時供稱：「（潮州鎮農會信用部辦公大樓工程
      ）是上業營造公司標的‧‧‧是與蘇志忠合夥‧‧‧照以往慣例，由他全權負
      責，所有支出之錢，他不夠之外，由我負責，股份是各持分一半，慣例是這樣
      ，如有少出錢，就依其比例持分，我隨時應付他欠之錢‧‧‧（工程費用多少
      ？）共六千多萬元，週轉金是會計在做，帳亦是他做‧‧‧（系爭工程款潮州
      農會交何人？）因蘇志忠是工務經理，所以均他在負責‧‧」等語（見原審卷
      附之前揭調查筆錄）；另上訴人亦自認證人蘇志忠於原審八十七年五月廿八日
      庭訊時所為證稱潮州鎮農會信用部辦公大樓新建工程係由上訴人公司出面得標
      承包、蘇志忠為上訴人公司於該工地之工地主任、蘇志忠與上訴人公司合夥負
      責該工程之證詞為真正（見上訴人於原審卷八十七年六月十六日答辯一狀）。
      再查，證人蘇志忠於原審八十七年五月廿八日庭訊時證稱：「我有出資在系爭
      工程，出資額與被告（即上訴人）公司各一半，我負責工地的進度及處理，被
      告公司負責財務管理及牌照資格‧‧‧（系爭契約是否你簽訂的），三份均是
      ，工人都是我叫來施工，才由我訂約。被告公司的印章由我保管，做工地的進
      度、發文、簽約、僱工等使用，契約內容是由我約定，並由工地主任熊霖書
      立‧‧‧（系爭工地有無發包給道明工程行）有，施作外牆的整修工程，也有
      簽發票給我，我轉給被告公司‧‧‧（道明工程行的外牆工程是否為口頭約定
      ）是的，並庭呈系爭工程協調記錄（詳參原審卷第三十三頁）可證明被告公司
      承認由我叫工人來施作所欠之工程款，第五點包括本件四家廠商之工程款」；
      又證人蘇志忠於原審八十七年七月二日庭訊時證稱：「（系爭工程契約原告（
      即被上訴人）派何人與你簽訂）道明工程行是甲○○，以口頭協定，因該部分
      少工程‧‧‧公司未支付，明鴻工程行是陳耀明來簽、通泰鋼鐵工程行是周榮
      良來簽、兆陽公司是法定代理人乙○○來簽」。上開潮州鎮農會信用部辦公大
      樓新建工程，上訴人既自認與證人蘇志忠合夥，以上訴人公司名義標取承攬興
      建；蘇志忠是該工程之工地主任；該工程由其全權負責等語，則上訴人公司就
      該工程事宜既委任其合夥人即證人蘇志忠執行合夥事務，是蘇志忠就處理潮州
      鎮農會上開工程事宜，自屬合夥事務範圍內，對外為上訴人公司之代表，參諸
      首開規定及判利意旨，蘇志忠對外與被上訴人等或以口頭、或以書面簽訂承攬
      契約之效力當然及於上訴人公司甚明。況上訴人公司對其確已給付上訴人兆陽
      公司一部分之系爭工程款亦不爭執，且上訴人公司更自認有持蘇志忠轉交之被
      上訴人等人簽發之發票申報營業稅，準此以觀上訴人公司就系爭工程，不惟有
      以代理權授予蘇志忠之行為，且其收受蘇志忠轉交之被上訴人請領工程款之統
      一發票，仍加予付款未拒絕，顯見上訴人公司亦知蘇志忠表示係其代理人，而
      與被上訴人等人簽訂承攬契約，上訴人公司並無反對之意思表示。是就此部分
      上訴人公司否認被上訴人所舉前揭本件系爭工程契約之真正，即難認為有理由
      。
    再就被上訴人等究有無施作系爭本件工程部分，查經該工程現場之工地助理熊
      霖詳證，被上訴人林洋明、陳耀明、周榮良、兆陽公司，於八十四年底起至
      八十六年間，確有到上訴人自認其與證人蘇志忠合夥標取之前揭潮州鎮農會信
      用部辦公大樓新建工程之工地，分別施作大樓外壁的石頭漆工程、模板加工組
      立工程、鐵材鐵架工程、泥作裝修工程等，且各該工程均已完工，而上訴人承
      攬之上開大樓亦業已全部完工驗收通過（詳參原審八十七年七月二日庭訊筆錄
      及本院八十八年七月二十八日庭訊筆錄）。按證人熊霖係實際在工地監工，
      就各項工程之施作及進行均親身體驗與聞，而其所證稱潮州鎮農會信用部辦公
      大樓新建工程均已完工驗收合格等，亦與上訴人所提出其承攬之潮州鎮農會信
      用部辦公大樓新建工程之工程合約書及該工程之營繕工程結算驗收證明書，並
      自認潮州鎮農會信用部辦公大樓新建工程已完工且經驗收合格等情相符，參諸
      上訴人就該工程中之系爭油漆工程、模板加工組立工程、鐵材鐵架加工工程、
      泥作裝修工程，僅空言否認非被上訴人等承攬施作完成，但卻未能舉證由其他
      何人施作完成等情，益證證人熊霖證稱被上訴人等確有進入系爭工地分別施
      作上開各項系爭工程，且已完工等情，應堪採信。
四、綜上所述，被上訴人等與上訴人之合夥人蘇志忠所簽訂之口頭或書面工程契約，
    既生承攬契約之效力，按有關合夥之規定，證人蘇志忠代表上訴人公司與被上訴
    人等間簽訂契約之效力亦自及於上訴人公司，又證人熊  霖亦於本院證述被上訴
    人等有於上開系爭工程之工地施作並完成各該工程，則上訴人所為上開各項主張
    ，尚難資為兩造間無承攬關係或無施作本件系爭工程之認定。且查被上訴人等所
    簽開持向上訴人之合夥人蘇志忠請款之統一發票，上訴人訴訟代理人於原審承認
    「有」持向稅捐處申報，（詳參一審卷一二三頁），證人蘇志忠既收受被上訴人
    簽開用以向上訴人請款之統一發票後轉交上訴人，上訴人並已報稅作為營造成本
    ，益徵被上訴人等確有承做上開本件系爭工程無訛。而本件兩造間既有工程承攬
    契約關係存在，被上訴人並已完成承攬之系爭工程，從而，被上訴人依承攬契約
    關係請求上訴人分別給付被上訴人林洋明即道明工程行三十六萬零三元給付被上
    訴人陳耀明即明鴻工程行一百八十三萬零五百七十四元，給付被上訴人周榮良即
    通泰鋼鐵工程行四十九萬八千七百五十元，給付被上訴人兆陽營造工程有限公司
    一百十八萬六千元，為有理由，應予准許。另按給付無確定期限者，債務人於債
    權人得請求給付時，經其催告而未為給付，自受催告時起，負遲延責任，其經債
    權人起訴，或依督促程序送達支付命令者，與催告有同一之效力。遲延之債務，
    以支付金錢為標的者，債權人得請求依法定利率計算之遲延利息。又應付利息之
    債務，其利率未經約定，亦無法律可據者，週年利率為百分之五，民法第二百九
    十九條第二項、第二百三十三條第一項及第二百零三條分別定有明文。本件被上
    訴人主張上訴人負欠之系爭工程款債務，並未定有確定之給付期限，而被上訴人
    林洋明、陳耀明、周榮良、兆陽公司請求上訴人分別自八十六年二月一日、八十
    五年十一月二十四日、八十六年九月十三日、八十七年二月十日起至清償日止，
    支付遲延利息部分，均未提出於上開各期日已催告上訴人給付工程款之證明，是
    其此部分之請求尚非有據，依上述說明，原審因認被上訴人請求上訴人分別給付
    前揭工程款為有理由，應予准許外，並認上訴人應自本件起訴狀繕本送達之翌日
    即八十七年五月十四日起給付被上訴人遲延利息，被上訴人遲延利息在此部分之
    請求，應併予准許，逾此部分之遲延利息請求，均應予駁回。並以
    兩造陳明願供擔保請為宣告假執行或免為假執行，經核均與規定相符，爰分別酌
    定相當之擔保金額予以宣告。經核尚無不合，上訴人上訴論旨指摘原判決不當，
    求予廢棄，非有理由，應予駁回。
五、本件判決之基礎已臻明確，兩造其餘攻擊防禦方法於判決之結果無影響，毋庸一
    一論述。
六、據上論結，本件上訴為無理由，依民事訴訟法第四百四十九條第一項、第七十八
    條判決如主文。
中      華      民      國        八十九    年      八    月    十一    日
                                      臺灣高等法院高雄分院民事第一庭
~B1審判長法官  黃金石
~B2法      官  周慶光
~B3法      官  吳登輝
右為正本係照原本作成。
如對本判決上訴，須於判決送達後二十日內向本院提出上訴狀，其未表明上訴理由者
，應於上訴後二十日內向本院提出上訴理由書（均須按他造當事人之人數附繕本）。
上訴時應提出委任律師或具有律師資格之人之委任狀，並依附註條文規定辦理。
中      華      民      國        八十九    年      八    月   十五     日
~B法院書記官  白  蘭
附註：
民事訴訟法第四百六十六條之一：
對於第二審判決上訴，上訴人應委任律師為訴訟代理人，但上訴人或其法定代理人具
有律師資格者，不在此限。
上訴人之配偶、三親等內之血親、二親等內之姻親，或上訴人為法人、中央或地方機
關時，其所屬專任人員具有律師資格並經法院認為適當者，亦得為第三審訴訟代理人
。第一項但書及第二項情形，應於提起上訴或委任時釋明之。
                                                                        Ｇ


司法院資訊處製作；財團法人民間司法改革基金會備份。
